台灣苗栗地方法院刑事判決                            九十年度易字第五三號
    公  訴  人  臺灣苗栗地方法院檢察署檢察官
    被      告  乙○○
                丙○○
右列被告因違反農會法案件，經檢察官提起公訴（九十年度選偵字第一號、第七號）
，本院判決如左：
    主  文
乙○○、丙○○均無罪。
    理  由
一、公訴意旨略以：（一）被告乙○○住苗栗縣竹南鎮○○里○鄰○街仔三九號，為
    苗栗縣竹南鎮農會之會員。苗栗縣竹南鎮農會於民國八十九年十二月十六日至九
    十年三月十二日止，為選舉該會第十四屆農會會員代表的期間，選舉日期為九十
    年二月十五日。其經審定為會員代表人，正式成為該縣竹南鎮農會開元里第十四
    屆會員代表的候選人，竟為意圖當選該鎮農會會員代表之犯意，於選舉期間即於
  九十年二月十五日投票前某日，至苗栗縣竹南鎮○○里○鄰○街仔二０六號丁○○○（丁○○○涉犯有選舉權之人，收受財物，而許以為一定之行使罪部分，業
    經檢察官以其坦承犯行，另以九十年度選偵字第七號為職權不起訴處分確定）住
    處，表示欲交付新臺幣（以下同）三千元予丁○○○，並約其於農會會員代表選
    舉時，投票予乙○○本人，經丁○○○允諾並當場收受之，因認被告乙○○涉犯
    農會法第四十七條之一第一項第二款之罪；（二）被告丙○○住苗栗縣竹南鎮開
    元里一鄰鹽館前九號，係竹南鎮農會第十四屆農會會員代表之選舉權人。甲○○
    則為苗栗縣竹南鎮農會之會員，苗栗縣竹南鎮農會於民國八十九年十二月十六日
    至九十年三月十二日止，為選舉該會第十四屆農會會員代表的期間，選舉日期為
    九十年二月十五日，甲○○經審定為會員代表人，正式成為該縣竹南鎮農會開元
    里第十四屆會員代表的候選人，竟於九十年二月十一日前某日，前往丙○○住處
    ，交付二萬一千元，除囑由丙○○分別轉交李福、戊○○、連許秀琴、林葉葉、
    林天來、王樹印（現由檢察官以九十年度選他字第五號續行偵查中）等人各三千
    元外，另三千元則給予丙○○本人。丙○○則基於收受金錢而許以投票予甲○○
    之犯意，及與甲○○共同基於對於李福等有選舉權之人交付財物，而約各該選舉
    權人投票予甲○○之犯意連絡，當場允諾並收受之。丙○○嗣於九十年二月十二
    日傍晚，於其住處前，對其女婿戊○○表示：甲○○要交錢給你等語，而向戊○○行求財物，並期約戊○○投票予甲○○，惟經戊○○當場拒絕而未予收受，因
    認被告丙○○所為，係犯同條項對於有選舉權人行求財物，而約其投票權應為一
    定行使之罪嫌及同條第一項第一款有選舉權人收受財物，而許以選舉權為一定行
    使之罪嫌等語。
二、按犯罪事實應依證據認定之，無證據不得推定其犯罪事實，刑事訴訟法第一百五
    十四條定有明文。而所謂證據，須適於為被告犯罪事實之證明者，始得採為斷罪
    資料，如未能發現相當證據，或證據不足以證明，自不能以推測或擬制之方法，
    以為裁判基礎；且無論直接或間接證據，其為訴訟上之證明，須於通常一般之人
    均不致於有所懷疑，而得確信其為真實之程度者，始得據為有罪之認定，倘其證
    明尚未達到此一程度，而有合理性懷疑之存在時，即無從為有罪之認定，最高法
    院著有五十三年台上字第二七五○號、四十年台上字第八十六號、七十六年台上
    字第四九八六號分別著有判例。另按被告之自白，須非出於強暴、脅迫、利誘、
    詐欺、違法羈押或其他不正之方法，且與事實相符者，始得為證據，刑事訴訟法
    第一百五十六條第一項定有明文；又依同條第二項規定，被告之自白，不得作為
    有罪判決之唯一證據，仍應調查其他必要之證據，以察其是否與事實相符。立法
    目的乃欲以補強證據擔保自白之真實性，亦即以補強證據之存在，藉之限制自白
    在證據上之價值，防止偏重自白，發生誤判之危險。以被告之自白，作為其自己
    犯罪之證明時，尚有此危險；則對共同被告所為不利於己之供述，須經調查其他
    必要之證據，察明確與事實相符始得憑為其他共同被告犯罪事實之認定（參照最
    高法院三十一年上字第二四二三號判例），此項對共同被告自白證據能力所設之
    限制，係為確保發見真實，避免犯罪嫌疑人基於圖謀一己訴訟利益之動機攀誣他
    人，而就刑事訴訟法第一百五十六條第二項、第一百八十六條第三款之法意綜合
    以觀，上開原則，對於案情相互牽連而未經合併審判之其他共犯，亦應一體適用
    ，不因其在具體個案訴訟程序中不具備狹義共同被告之身分而受影響，從而，利
    用共犯或案情相互牽連而未經合併審判之其他人之自白，為其他共犯之罪證時，
    其證據價值如何，按諸自由心證主義之原則，固屬法院自由判斷之範圍，然共同
    被告不利於己之陳述，雖得採為其他共同被告犯罪之證據，惟此項不利之陳述，
    須無瑕疵可指，且就其他方面調查，又與事實相符者，始得採為其他共同被告犯
    罪事實之認定。若不為調查，而專憑此項供述，即為其他共同被告犯罪事實之認
    定，顯與刑事訴訟法第一百五十六條第二項之規定有違。
三、訊據被告乙○○堅詞否認有對於農會之選舉有選舉權之人即丁○○○，交付財物
    ，並約其於農會會員代表選舉時，投票予乙○○本人，經丁○○○允諾並當場收
    受之犯行，辯稱：伊是冤枉的，從未交付金錢予丁○○○，該人講話不實在等語
    。經查：
（一）被告乙○○迭自調查之始、檢察官偵查及本院調查、審理時，均否認有交付三
      千元予丁○○○，以約定為一定選舉權行為。而依卷證資料，僅有丁○○○於
      九十年三月十六上午十一時許，於苗栗縣警察局竹南分局警訊時及同日下午四
      時許，經檢察官在該分局偵訊時稱：被告乙○○在選舉前，詳細時間忘了，曾
      拿三千元給伊，要求伊投票給他，伊亦收下等語（參見九十年度選偵字第七號
      卷第十六頁警訊、第四四頁偵訊筆錄），惟經本院以證人身分傳訊丁○○○到
      庭，經檢察官詰問結果，其結證稱：乙○○並未拿錢給伊，要伊投票給他，伊
      警訊所說是因為警察不讓伊回去，伊當時精神不好，內容是伊胡亂說等語（參
      見本院卷一０一頁、一００），其陳述已屬不一。雖經本院調借偵訊錄音帶勘
      驗結果，內容為：一開始斷斷續續，並未從頭開始錄音，之後警員問丁○○○
      ：「甲○○、乙○○有拿錢給你？甲○○的妻子拿三千元給你，乙○○拿多少
      給妳妳？一千、二千還是三千，說一說可以回去了（台語）」，丁○○○答：
      「我也不懂，都一樣」；警察問：「一樣拿三千元？」，答：「是的」，警察
      再問：「乙○○本人拿或他人拿給妳？」，答：「他自己拿的」；之後警員再
      重複一次問：「你是否係苗栗縣竹南鎮農會會員？有無此次農會代表之選舉資
      格？九十年二月十五日有無去投票？」，答：「我是會員，有去投票」；問：
      「竹南鎮農會開元里農會代表之候選人有何人？」答：「甲○○、乙○○」；
      問：「甲○○、乙○○有無到你家拉票？」，答：「有到我家附近拉票」；問
      ：「甲○○、乙○○有無拿錢給妳？」，答：「我也不懂」等情，此有勘驗筆
      錄附卷可稽（附於本院卷一三一、一三二頁筆錄）及錄音帶一捲扣案可佐，即
      使認丁○○○於警訊及同日經檢察官於分局之接續偵訊所言：乙○○有交付其
      三千元，要求其投票予乙○○等語為真實，仍具證據能力，惟證人丁○○○於
      本案係屬對於案情相互牽連而未經合併審判之關係人，而其為前揭供述，並經
      檢察官以其無任何不良素行，且犯後態度良好，甫經傳喚、偵訊即自白所為犯
      行，有助檢警人員於偵辦之初釐清相關案情，而認丁○○○為十分良善之人，
      並有相當悔意，經此教訓，應已知所警愓，而無再犯之虞，而審酌刑法第五十
      七條所列各款事條項，認丁○○○不起訴處分為適當，此有臺灣苗栗地方法院
      檢察署檢察官九十年度選偵字第七號不起訴處分書在卷可稽，為避免丁○○○
      有基於圖謀一己訴訟利益之動機攀誣他人，其對於被告乙○○不利之供述，自
      仍需有其他證據佐證。惟卷證資料並無可資佐證之其他證據。
（二）被告乙○○經送請法務部調查局測謊鑑定，結果對於：「你有無向會員買票」
      之問題，經測試呈情緒波動反應，研判有說謊，此有法務部調查局鑑定資料附
      卷可查，惟查，惟關於測謊之證據判斷部分，因測謊之鑑驗，係就受測人對相
      關事項之詢答，對應其神經、呼吸、心跳等反應而判斷，其鑑驗結果有時亦因
      受測人之生理、心理因素而受影響，該鑑驗結果固可為審判之參考，但非為判
      斷之唯一及絕對之依據，鑑驗結果是否可採，應由法院斟酌取捨，（最高法院
      八十五年度台上字第五七九一號判決可資參照）。又法務部調查局測謊專員李
      復國所發表之專文─「測謊技術之理論與實際」─ ( 刊載於律師雜誌第二百
      零八期八十六年一月號)載明測謊之理論依據為：
   (1)當外在環境有明顯而立即危險時，人類本能驅使其自衛，此一本能即生理上自
     主神經系統迅速釋放能量，使內分泌、呼吸、脈搏及血液循環加速，使之有能
     量應付危機。
   (2)測謊之所以能從犯罪嫌疑人之生理異常研判犯罪行為之有無在於，人皆有記憶
     ，喜怒哀樂之記憶均可造成情緒之波動，進而引發生理之異常，此能引起情緒
     波動者統稱為「刺激」，犯罪嫌疑人從事犯罪行為雖未被發現，但行為過程已
     轉化為記憶，此一記憶必令其焦慮不安，恐為人發現遭受法律制裁，故不論其
     獨處或面臨訊問時，此焦慮不安之情緒必有明顯而異常之反應。
    (3)然而因疾病因素亦可造成生理之反應異常，故遇受測者有疾病或其他不適時，
      即應避免測試，以免影響研判之正確性。
      而依國內犯罪學之權威學者黃富源博士所著「測謊及其限制之探討」一文中明
      確表示，測謊結果大致受到(1)受測者之人格因素、受試態度，(2)施測者之素
      質與訓練及(3)施測因素即測謊情境之影響等，本院認以國內對施測者之專業是
      否合格尚無規範存在；測謊過程是否嚴格遵守相關規範，並無有效之監督，且
      受測謊者身分、個人因素等，均會影響情緒進而影響研判之正確性。雖依我國
      最高法院之見解，認為測謊係屬鑑定，倘鑑定人具備專業之知識技能，復事先
      獲得受測者之同意，所測試之問題及其方法又具專業可靠性時，該測謊結果，
      如就否認犯罪有不實之情緒波動反應，雖不能採為有罪判決之唯一證據，但非
      無證據能力，仍得供裁判之佐證，其證明力如何，事實審法院自得依職權自由
      判斷（最高法院八十七年度台上字第三九二八號參照），亦即仍應審酌個案證
      據為認定，非謂得以通案佐證被告或共同被告不利於已之供述，而為犯罪事實
      之認定，本院審酌被告乙○○係十五年六月七日生，於施測時已為七十四歲之
      高齡，且其於本院調查時，因身體不適曾檢具醫院收據向本院請假（資料附於
      本院卷一八０頁），且其自調查之始即否認有交付三千元予丁○○○，以約定
      為一定選舉權行為，而依卷證資料，亦查無其他積極證據足以佐證前揭於案情
      相互牽連而未經合併審判之關係人丁○○○所為不利之供述，與事實相符，在
      無其他積極證據下，前開測謊結果，其證明力尚不足佐證丁○○○前揭供述係
      實在，自難為被告不利之認定。至於被告於調查站所言「很少（台語發音為罕
      ）」買票，亦不能遽此推論被告有向丁○○○買票甚明。則參諸前揭判決意旨
      及說明，應為被告乙○○無罪之諭知。
四、訊據被告丙○○堅詞否認有何起訴意旨所載時、地，自竹南鎮農會第十四屆農會
    會員代表候選人甲○○處，收受二萬一千元，除囑由其分別轉交李福、戊○○、
    連許秀琴、林葉葉、林天來、王樹印等人各三千元外，另三千元則予丙○○本人
    ；其並與甲○○共同基於對於李福等有選舉權之人交付財物，而約各該選舉權人
    投票予甲○○之犯意連絡，當場允諾並收受之，並於九十年二月十二日傍晚，於
    其住處前，對其女婿戊○○表示：甲○○要交錢給你等語，而向戊○○行求財物
    ，並期約戊○○投票予甲○○之犯行，辯稱：伊從未自甲○○處收受二萬一千元
    ，甲○○僅拜託伊支持他，並未交付現金，伊僅問女婿戊○○選舉支持何人，若
    有人拿錢，敢不敢拿？只是單純閒聊而已，伊並未交付金錢予戊○○等語。經查
    ：
（一）公訴人係以證人戊○○之證詞，作為被告丙○○有向證人行求之事實，及自甲○○住處搜索扣得甲○○親書寫之賄選名冊為其主要論據。惟觀以證人戊○○
      初於九十年三月十六日警訊時之證述為：伊係竹南鎮農會會員，竹南鎮農會選
      舉伊屬開元里選區，具有投票權，第十屆農會會員代表，乙○○、甲○○均為
      候選人，他們二人均曾至住處拜票，丙○○係伊岳父，曾在農會會員代表投票
      日前二天左右，向伊提過甲○○要給：「我錢，要我支持甲○○（此十字業經
      警員在筆錄上刪除，並加蓋戊○○私章，自不能認戊○○有為此段話之陳述」
      ，伊未收受任何禮品、金錢，伊不知丙○○為何要幫甲○○，伊亦不知甲○○
      要拿多少錢向伊買票等語（參見九十年度選偵字第七號卷第十三、十四頁筆錄
      ）；其於檢察官偵訊時，亦證述：伊並未拿到錢，李鳳鴻在選舉前二天，對伊
      說：「甲○○要拿給你」，伊說不要，丙○○並沒有說多少，或什麼東西等語
      （參見同偵卷四二頁正、反面筆錄），足徵，證人戊○○從未證述被告丙○○
      有提及甲○○要交付現金，丙○○亦未實際拿出現金，僅是為探詢口吻甚明。
（二）而公訴人認甲○○於九十年二月十一日前某日，前往丙○○住處，交付二萬一
      千元，除囑由丙○○分別轉交李福、戊○○、連許秀琴、林葉葉、林天來、王
      樹印等人各三千元外，另三千元則給予丙○○本人等情，為甲○○迭自調查站
      迄本院調查時，所堅詞否認（參見本院卷四一頁筆錄），參以關係人戊○○、
      林天來等人均供述不曾自被告丙○○處收受甲○○轉交之現金等情（參見九十
      年度選偵字第七號卷十四、四二、四六頁反面筆錄）、關係人李福、連許秀琴
      、林葉葉、王樹印亦無此供承資料。雖於九十年二月十一日，在甲○○住處搜
      索，查扣到甲○○親自書寫之賄選名冊（影印附於本院卷一六一頁、一六三頁
      ），其上有被告丙○○及前述李福、戊○○、連許秀琴、林葉葉、林天來、王
      樹印之記載，惟依甲○○供述：此為伊考慮買票的數字（參見九十年度選他字
      第五號卷五六頁反面筆錄），則並無法持此而認定甲○○已確實將二萬一千元
      交付予被告丙○○，並經被告收受，且再轉而向對於其他有選舉權人行求財物
      ，而約其投票權應為一定行為甚明。
（三）綜上所述，本件公訴人所憑之證據，不足証明被告丙○○有起訴意旨所載犯行
      ，本院亦查無其他證據足資證明，依前揭說明意旨，被告之犯行尚屬不能証明
      。自應為被告丙○○無罪之諭知。
據上論結，應依刑事訴訟法第三百零一條第一項，判決如主文。
本案經檢察官黃棋安到庭執行職務。
中      華      民      國    九十一    年      五      月    二十一    日
                                臺灣苗栗地方法院刑事第二庭
                                    法  官  黃  賢  婷
右正本證明與原本無異。
如不服本判決，應於送達後十日內向本院提出上訴狀(須附繕本)，上訴於台灣高等
法院台中分院。
                                    書記官  陳  文  聰
中      華      民      國    九十一    年      五      月    二十一    日
